【裁判字號】    99,訴,481
【裁判日期】    990622
【裁判案由】    清償借款
【裁判全文】
臺灣臺中地方法院民事判決               99年度訴字第481號
原      告  丙○○
被      告  乙○○   國民
            甲○○   國民
上當事人間請求清償借款事件，本院於民國99年5月20日言詞辯
論終結，判決如下：
    主    文
被告乙○○應給付原告新台幣玖佰肆拾伍萬肆仟伍佰元，及自民
國九十八年十二月八日起至清償日止，按週年利率百分之五計算
之利息。
被告甲○○應給付原告新台幣肆拾柒萬柒仟伍佰元，及自民國九
十八年十二月八日起至清償日止，按週年利率百分之五計算之利
息。
原告其餘之訴駁回。
訴訟費用由被告乙○○負擔百分之九十五，餘由被告甲○○負擔
。
    事實及理由
一、被告乙○○經合法通知，未於最後言詞辯論期日到場，核無
    民事訴訟法第386條各款所列情形，爰依原告聲請，由其一
    造辯論而為判決。
二、本件原告起訴原聲明求為：「被告應連帶給付原告新台幣（
    下同）990萬元，及自支付命令聲請狀繕本送達翌日起至清
    償日止，按週年利率百分之6計算利息」之判決，嗣於支付
    命令送達被告後，被告甲○○與乙○○先後於民國98年12月
    7日及同年月9日具狀提出異議，原告所為支付命令之聲請視
    為起訴，其後原告於99年3月23日言詞辯論時當庭陳明變更
    其聲明求為：「被告應連帶給付原告9,932,000元，及自98
    年12月8日起至清償日止，按週年利率百分之5計算利息」之
    判決，核為擴張其應受判決事項之聲明，與民事訴訟法第25
    5條第1項第3款之規定並無不符，自為法之所許，合先敘明
    。
三、原告主張：被告乙○○以其與前男友陳昌輝在太平合夥開工
    廠經營鑽油機械，其妹即被告甲○○並在該工廠擔任廠長，
    因欲擴廠買地急需資金，將來定會償還為由，自96年10月2
    日起至同年11月19日止陸續向原告借用如附表一所示各該款
    項合計9,932,000元，並要求原告將所貸與之如附表所示各
    該款項直接匯入被告甲○○在台中商業銀行股份有限公司太
    平分行（下稱台中商銀太平分行）所開設之存款帳戶內（歷
    次借款之時間、金額及匯款情形均詳如附表所示），嗣被告
    乙○○再郵寄由其背書之支票交付原告收執。而其中除附表
    一編號11所示於96年11月14日匯款477,500元之該筆款項，
    係由被告甲○○出面開口向原告借款，經其預扣利息後，匯
    款予被告甲○○外，其餘款項則均係被告乙○○出面向原告
    借款。嗣原告於97年11月間要求被告還款，然被告迄仍未清
    償，爰依消費借貸之法律關係，提起本件訴訟，請求被告二
    人就上開借款負連帶清償責任。並聲明：被告應連帶給付原
    告9,932,000元，及自98年12月8日起至清償日止，按週年利
    率百分之5計算利息。
四、被告乙○○未於最後言詞辯論期日到場，惟據其以前提出之
    異議書狀及到場所為之聲明和陳述略以：訴外人材鈞企業有
    限公司（下稱材鈞公司）經由被告張鈴秀之介紹而向原告借
    款，被告二人並未向原告借款，伊僅是前開借貸款項之介紹
    人，材鈞公司向原告借貸之款項均由原告陸續匯入共同被告
    甲○○之銀行帳戶內，伊未曾向原告借貸分文等詞置辯。並
    聲明：駁回原告之訴。
五、被告甲○○則以：伊從未向原告借款，而是被告乙○○向原
    告借款，原告再將所貸與之款項匯入伊帳戶內，被告乙○○
    並委請伊將錢轉匯予訴外人材鈞公司使用，伊即將存摺、印
    章及提款卡均交付訴外人蔡豐年，由訴外人蔡豐年之女賴令
    珊直接將款項匯予材鈞公司。嗣材鈞公司會將支票寄予被告
    乙○○，經被告乙○○背書後，再將之寄給原告收執。原告
    與訴外人材鈞公司並不相識，原告所以會匯款至伊帳戶內，
    係應被告乙○○之要求，被告乙○○係賺取借貸款項中間之
    利息差額等語，資為抗辯。並聲明：駁回原告之訴。
六、兩造不爭執之事項：原告曾自96年10月2日起至同年11月19
    日止，先後匯款如附表一所示各該款項合計9,932,000元至
    被告甲○○於台中商銀太平分行所開設之帳戶內。
七、原告主張被告乙○○及甲○○自96年10月2日起至同年11月
    19日止陸續向其借貸如附表所示各該款項合計9,932,000元
    ，且迄未償還等情。惟被告乙○○及甲○○二人均否認有向
    原告借款情事，並分別以前揭情詞置辯。是本件兩造爭執之
    重點，顯在於兩造間就如附表所示各該款項合計9,932,000
    元是否存在金錢借貸關係？經查：
（一）被告乙○○部分：
  (1)查原告曾自96年10月2日起至同年11月19日止，先後匯款如
    附表一所示編號1至10號及12號所示各該款項合計9,454,500
    元至被告甲○○於台中商銀太平分行所開設之帳戶內之事實
    ，為原告及被告乙○○所不爭執，並有原告提出之大雅鄉農
    會匯款委託書附卷可稽，自堪信為真實。被告乙○○固否認
    其與原告間就該等款項存有金錢借貸關係，並辯稱：訴外人
    財鈞公司經由共同被告甲○○之介紹而向原告借款，原告並
    將貸與材鈞公司之款項匯入如附表一所示甲○○之銀行帳戶
    內，伊並未向原告借貸分文云云。惟查，前揭款項均係被告
    乙○○出面向原告借用，經原告預扣利息後，依被告乙○○
    指示將實際貸與之各該款項匯至如附表所示甲○○之帳戶內
    等情，已據原告陳明在卷。復參諸被告乙○○在原告對之提
    起詐欺刑事告訴之偵查案件中曾陳稱：「我將我的錢都借給
    甲○○，他說他還需要資金，要我去幫他調錢」，檢察官旋
    向其詢問：「妳向誰調錢？」，被告乙○○答：「我向丙○○、楊許阿圓調錢，當時甲○○說只要借3個月就好」、（
    檢察官問：「向丙○○、楊許阿圓調錢時說什麼？」）「我
    告訴他們說我妹妹甲○○投資需要錢，因為不夠，需要我幫
    他調錢」、（檢察官問：「向丙○○調多少錢？」）「陸陸
    續續50、然後100，總共調了約有8、9百萬元，利息100萬元
    1 個月是18,000元（嗣又改稱100萬元1個月是15,000元）等
    語【見臺灣台中地方法院檢察署（下稱台中地檢署）97年度
    他字第1025號偵查卷第83、84頁】，嗣於本院審理時復陳稱
    ：甲○○向伊提到伊前男友陳昌輝需要款項，後來並陸續提
    及陳昌輝之下游廠商需要用錢，引誘伊將錢一直借出去，甲○○稱錢統一匯到她帳戶，再由甲○○與要借款的人接洽，
    比如說材鈞公司．．．．．．等情。且據共同被告甲○○稱
    係訴外人陳昌輝寫給被告乙○○之信函中亦曾提及：「．．
    ．．．．很感謝妳調票換錢的事，是水幫魚，魚幫水，妳給
    人方便週轉，而本身也能得到利潤．．．．．．」等詞（見
    上開偵查卷第62頁）。再參酌共同被告甲○○於前開偵查案
    件中亦曾陳稱：「（問：為何幫忙材鈞調錢？）因為作醫療
    器材需要錢，有一位蔡豐年先生要我幫忙調的」、「（問：
    當時有無向乙○○說利息多少錢？）八分利，10 0萬元1個
    月24,000元」等語（見上開偵查卷第84頁），嗣於台中地檢
    署97年度偵續字第464號偵查案件中復陳稱：「（問：你有
    無跟乙○○說借款原因？）乙○○有錢就會匯給我，陳昌輝
    的下游需要資金週轉，所以就將錢借給陳昌輝的下游賺取利
    息，我錢借給材鈞、蔡先生（按即蔡豐年）」、「乙○○錢
    匯到我這裡時，都是蔡豐年使用，票也是他寄給乙○○，不
    是我寄的，蔡豐年當時叫我幫他調錢．．．．．．等情。復
    參以證人即宏陽醫療儀器有限公司（下稱宏陽公司）負責人
    洪源鑫於上開464號偵查案件中並曾證稱：宏陽公司營運不
    佳，造成資金不足導致跳票。伊曾透過材鈞公司之郭添霖認
    識蔡豐年，並曾以每10萬元每月利息4,500元向蔡豐年調錢
    週轉，後來有一次蔡豐年帶甲○○至伊公司買血壓計，並且
    介紹甲○○才是金主，伊才認識甲○○」等語，是依此等情
    形而論，足認被告乙○○為賺取高額利息，不僅將自有款項
    匯至共同被告甲○○帳戶內，更向原告及訴外人楊許阿圓借
    款，而將所貸得之款項亦匯至甲○○帳戶內，由甲○○統一
    支配運用轉借予訴外人材鈞公司、蔡豐年等人，以賺取利息
    或中間之差額利息牟利，蔡豐年並甚至將自甲○○處所借得
    之款項再轉借予宏陽公司，以賺取其間之利息差額，是原告
    指稱被告乙○○有向其借貸前開款項，顯非無因。再參諸原
    告將該等款項匯至共同被告甲○○之銀行帳戶後，被告乙○○並曾交付由其背書之如附表二、三、四所示之各該支票予
    原告收執，果爾被告乙○○並未向原告借款分文，僅係與共
    同被告甲○○居間介紹訴外人材鈞公司向原告借款而已，則
    在共同被告甲○○並未背書於該等支票之情況下，衡情被告
    乙○○應不可能同意獨自於該等支票背書，甘冒借款人將來
    若未如期清償，自己將有被追償該等鉅額票款債務之風險、
    而容令自己處於不利之境地？由此益徵原告指稱被告乙○○
    出面向其借貸上開款項9,454,500元，其並依被告乙○○指
    示將該等款項匯至共同被告甲○○帳戶以為交付，原告與被
    告乙○○間就該等款項存有借貸關係一節，應非無稽，而可
    採信。被告乙○○抗辯其未曾向原告借款，僅為訴外人材鈞
    公司向原告借款之介紹人云云，尚非可採。
 (2) 次按，稱消費借貸者，於當事人間必本於借貸之意思合致，
    而有移轉金錢或其他代替物之所有權於他方之行為，始得當
    之。是以消費借貸，因交付金錢之原因多端，除有金錢之交
    付外，尚須本於借貸之意思而為交付，方克成立。倘當事人
    主張與他方有消費借貸關係存在者，自應就該借貸意思互相
    表示合致及借款業已交付之事實，均負舉證之責任，其僅證
    明有金錢之交付，未能證明借貸意思表示合致者，仍不能認
    為有該借貸關係存在。查本件原告固曾於96年11月14日匯款
    如附表編號11所示款項477,500元至共同被告甲○○帳戶內
    ，然被告乙○○否認有向原告借用此筆款項情事。而原告既
    自承該筆款項係共同被告甲○○出面向其借款50萬元，經其
    預扣利息後，始匯款477,500元予共同被告甲○○等情在卷
    ，且未舉證證明其與被告乙○○間就該筆款項有何借貸意思
    表示合致情形，則揆諸上開說明，自難遽認原告與被告乙○○間就該477,500元款項有金錢借貸關係存在。是原告此部
    分之主張，自難憑採。
（二）被告甲○○部分：
  (1)本件原告曾自96年10月2日起至同年11月19日止先後匯款如
    附表一所示各該款項合計9,932,000元至被告甲○○於台中
    商銀太平分行所開設之帳戶內等情，固亦為原告及被告甲○○所不爭執之事實。然除附表一編號11所示477,500元之款
    項係被告甲○○出面向其借款外，其餘款項均為共同被告張
    鳳玲出面向原告借貸，既據原告自承在卷，已如前述。且被
    告甲○○復否認其與原告間存有消費借貸關係，則依民事訴
    訟法第277條之規定及前開說明，原告即應就其與被告甲○○間有消費借貸意思表示相一致之情事，負舉證責任。玆原
    告既陳明如附表編號1至10號及12號所示各該款項係共同被
    告乙○○出面向其借用，並依乙○○要求將各該款項匯入被
    告甲○○之銀行帳戶內等情，且未提出其他積極證據證明其
    與被告甲○○間就該等款項亦存有金錢借貸之合意，則原告
    主張其與被告甲○○就附表編號1至10號及12號所示各該款
    項合計9,454,500元存有消費借貸關係一節，即無可取。
 (2) 至如附表一編號11所示該477,500元款項，原告已陳明係被
    告甲○○出面向其借貸。而由原告自96年10月2日起至同年
    11 月19日止匯款至被告甲○○帳戶之如附表一所示款項合
    計高達9,932,000元，但原告卻表明僅其中該筆477,500元款
    項係被告甲○○出面向其借用外，其餘款項則為共同被告乙○○出面向其借款，則在原告已匯款上開鉅額款項至被告甲○○帳戶，且又未受償受有鉅額損害之情況下，原告仍據實
    陳明被告甲○○僅出面向原告借用該筆477,500元款項，衡
    情應非虛妄。被告甲○○抗辯未向原告借用此筆款項477,
    500元云云，尚非可採。
八、綜上所述，原告主張被告乙○○向其借款如附表一編號1至
    10 號及12號所示各該款項合計9,454,500元，而被告甲○○
    則向其借款如附表一編號11號所示款項477,500元等情，既
    可採信，至其餘主張，則非可採。從而，原告本於消費借貸
    法律關係，請求被告乙○○及甲○○分別給付原告9,454,
    500元及477,500元，並均自支付命令聲請狀繕本送達被告後
    之98年12月8日起至清償日止，按週年利率百分之5計算之利
    息，為有理由，應予准許；逾此範圍之請求，尚屬無據，應
    予駁回。
九、本件事證已臻明確，兩造其餘攻擊防禦方法及舉證，與本件
    判決結果並無影響，爰不逐一論述，附此敘明。
十、訴訟費用負擔之依據：民事訴訟法第79條。
中    華    民    國    99    年    6    月    22    日
                  民事第二庭    法  官  吳美蒼
附表一
┌─────────────────────────────┐
│丙○○匯款明細                                            │
├──┬────┬───────┬────┬────────┤
│編號│日   期 │匯入銀行帳號  │戶名    │ 匯款金額       │
│    │（民國）│              │        │（新台幣）      │
├──┼────┼───────┼────┼────────┤
│1   │96.10.2 │台中商業銀行  │甲○○  │764,000元       │
│    │        │太平分行帳號：│        │                │
│    │        │000-00000-0000│        │                │
├──┼────┼───────┼────┼────────┤
│2   │96.10.4 │同上          │同上    │764,000元       │
├──┼────┼───────┼────┼────────┤
│3   │96.10.5 │同上          │同上    │764,000元       │
├──┼────┼───────┼────┼────────┤
│4   │96.10.12│同上          │同上    │955,000元       │
├──┼────┼───────┼────┼────────┤
│5   │96.10.12│同上          │同上    │477,500元       │
├──┼────┼───────┼────┼────────┤
│6   │96.10.17│同上          │同上    │955,000元       │
├──┼────┼───────┼────┼────────┤
│7   │96.10.29│同上          │同上    │955,000元       │
├──┼────┼───────┼────┼────────┤
│8   │96.10.30│同上          │同上    │955,000元       │
├──┼────┼───────┼────┼────────┤
│9   │96.10.31│同上          │同上    │955,000元       │
├──┼────┼───────┼────┼────────┤
│10  │96.11.01│同上          │同上    │955,000元       │
├──┼────┼───────┼────┼────────┤
│11  │96.11.14│同上          │同上    │477,500元       │
├──┼────┼───────┼────┼────────┤
│12  │96.11.19│同上          │同上    │955,000元       │
├──┴────┴───────┴────┼────────┤
│                                 總計   │9,932,000元     │
└────────────────────┴────────┘
附表二
┌───────────────────────────────────┐
│ 96年12月27日 第一次寄回乙○○背書支票                                │
├───┬─────┬─────┬──────┬──────┬─────┤
│編號  │支票號碼  │發票日期  │面     額   │付款銀行帳號│發票人    │
│      │          │（民國）  │（新台幣）  │            │          │
├───┼─────┼─────┼──────┼──────┼─────┤
│1     │CN0000000 │97.1.30   │100萬元     │彰化商業銀行│材鈞企業  │
│      │          │          │            │水湳分行帳號│秦中心    │
│      │          │          │            │：00000000  │          │
├───┼─────┼─────┼──────┼──────┼─────┤
│2     │CN0000000 │97.1.12   │50萬元      │同上        │同上      │
├───┼─────┼─────┼──────┼──────┼─────┤
│3     │CN0000000 │97.1.12   │50萬元      │同上        │同上      │
├───┼─────┼─────┼──────┼──────┼─────┤
│4     │CN0000000 │97.1.8    │80萬元      │同上        │同上      │
├───┼─────┼─────┼──────┼──────┼─────┤
│5     │CN0000000 │97.1.7    │80萬元      │同上        │同上      │
├───┼─────┼─────┼──────┼──────┼─────┤
│6     │CN0000000 │97.1.2    │80萬元      │同上        │同上      │
├───┴─────┴─────┼──────┴──────┴─────┤
│                         總計 │440萬元                               │
└───────────────┴───────────────────┘
附表三
┌───────────────────────────────────┐
│ 97年1月15日 第二次寄回乙○○背書支票                                 │
├───┬─────┬─────┬──────┬──────┬─────┤
│編號  │支票號碼  │發票日期  │面     額   │付款銀行帳號│發票人    │
│      │          │（民國）  │（新台幣）  │            │          │
├───┼─────┼─────┼──────┼──────┼─────┤
│1     │CN0000000 │97.2.22   │100萬元     │彰化商業銀行│材鈞企業  │
│      │          │          │            │水湳分行帳號│秦中心    │
│      │          │          │            │：00000000  │          │
├───┼─────┼─────┼──────┼──────┼─────┤
│2     │CN0000000 │97.2.21   │100萬元     │同上        │同上      │
├───┼─────┼─────┼──────┼──────┼─────┤
│3     │CN0000000 │97.2.20   │100萬元     │同上        │同上      │
├───┴─────┴─────┼──────┴──────┴─────┤
│                        總計  │300萬元                               │
└───────────────┴───────────────────┘
附表四
┌───────────────────────────────────┐
│ 97年1月16日 第三次寄回乙○○背書支票                                 │
├───┬─────┬─────┬──────┬──────┬─────┤
│編號  │支票號碼  │發票日期  │面     額   │付款銀行帳號│發票人    │
│      │          │（民國）  │（新台幣）  │            │          │
├───┼─────┼─────┼──────┼──────┼─────┤
│1     │DR0000000 │97.2.21   │100萬元     │臺灣土地銀行│陳淑貞    │
│      │          │          │            │南台中分行帳│          │
│      │          │          │            │號：00871-6 │          │
├───┼─────┼─────┼──────┼──────┼─────┤
│2     │TPA0000000│97.1.17   │100萬元     │台中商業銀行│高明聰    │
│      │          │          │            │太平分行帳號│          │
│      │          │          │            │：037178    │          │
├───┼─────┼─────┼──────┼──────┼─────┤
│3     │XC0000000 │97.2.13   │50萬元      │華南商業銀行│陳素芬    │
│      │          │          │            │太平分行帳號│          │
│      │          │          │            │：00122-3   │          │
├───┼─────┼─────┼──────┼──────┼─────┤
│4     │XC0000000 │97.1.12   │80萬元      │華南商業銀行│宮本企業  │
│      │          │          │            │太平分行帳號│高明聰    │
│      │          │          │            │：00522-2   │          │
├───┴─────┴─────┼──────┴──────┴─────┤
│                         總計 │300萬元                               │
└───────────────┴───────────────────┘
正本係照原本作成。
如對本判決上訴，須於判決送達後20日內向本院提出上訴狀。
中    華    民    國    99    年    6    月    22    日
                                書記官

司法院資訊處製作；財團法人民間司法改革基金會備份。
